【裁判字號】    90,保險,16
【裁判日期】    900530
【裁判案由】    返還保險金
【裁判全文】
臺灣臺中地方法院民事判決  九十年保險字第一六號
    原      告  台灣汽車客運股份有限公司
    法定代理人  甲○○
    訴訟代理人  乙○○
    被      告  丙○○
右當事人間請求返還補償金事件，本院判決如左：
    主      文
被告應給付原告新台幣壹佰壹拾肆萬伍仟陸佰陸拾壹元，及自民國八十九年十一月二
十日起至清償日止，按年息百分之五計算之利息。
訴訟費用由被告負擔。
    事      實
一、原告方面：
（一）聲明：如主文所示。
（二）陳述：
    1.被告前依原告專案精簡處理要點，申請於八十六年一月一日自願退休生效後，
      依據台灣省政府八十五年十月四日府人四字第一００三０二號函轉奉行政院八
      十五年九月二十五日台八十五人政給字第三四０五六號函核定補償勞工保險給
      付損失全額之補償金之規定，領取「保險給付損失全額補償金」，兩造約定被
      告將來再參加各該相同勞工保險領取老年給付時，願將原領之補償金，如數繳
      回，惟被告辦理自願退休時，向原告請領勞工保險年資損失補償金一百十四萬
      五千六百六十一元，並由被告書立切結書，茲勞工保險局於八十九年十月三十
      日以八九保給字第六○七六四九三號函告知原告，被告業於八十九年十月十九
      日向勞工保險局請領勞保老年給付一百五十六萬五千九百六十七元，嗣經原告
      以八十九年十一月六日（八九）台汽人字第八九○一○七四六號信函及八十九
      年十一月二十日台北南陽郵局○○○一三三支局第九二四一號存證信函通知被
      告依約繳回，被告均置之不理，爰依上開約定之法律關係請求被告返還一百一
      十四萬五千六百六十一元及自八十九年十一月二十一日起至清償日止，按年息
      百分之五計算之利息等語。
    2.被告既然簽訂切結書，自應在領到補償金後還返還原告上開約定金額，卻將該
      等金額作為清償其親戚之債務，顯有不當。
    3.現原告公司營運已均為虧損之狀態，而本件債務之成立時間亦於九二一大地震
      之後，亦無適用九二一暫行條例為緩期清償之要件。
（三）證據：提出臺灣汽車客運股份有限公司資遣員工申領勞工保險給付補償金切結
      書、勞工保險局八十九年十月三十日八九保給字第六○七六四九三號函及存證
      信函（含回執）、購買票品證明單各一紙為證。
二、被告方面：
（一）聲明：
    1.原告之訴駁回。
    2.若受不利判決，願供擔保，請准免假執行。
（二）陳述：
    1.原告請求者，核其性質，屬於民法第一百二十六條所稱之退職金與利息，均已
      逾五年時效，被告自得主張時效抗辯。
    2.又被告為九二一大地震受災戶，房屋全倒，經政府輔助始另購國宅取得棲息之
      地，惟購置國宅之貸款尚在清償中，被告實無資力一次清償原告起訴之金額，
      爰請求依民事訴訟法第三百九十六條之規定，請准以分五年期清償等語。
    3.被告目前家庭成員共計有八人，除夫妻二人外，另有二男四女，除三女外，其
      餘女兒皆已出嫁，長子目前工作薪水約為三萬元左右，三女則在公司擔任業務
      ，薪水不固定，被告目前以開計程車為業，每月收入約二萬元，並負擔家計。
（三）證據：提出台中縣大里市公所九二一地震房屋毀損受災戶證明書、里長開具之
      全倒證明書各一紙，土地及建物所有權狀各二紙為證。
三、本院依職權函台中縣稅捐稽徵處大屯分處查詢被告之財產狀況。
    理      由
一、本件原告起訴主張被告前依原告專案精簡處理要點，申請於八十六年一月一日自
    願退休生效，依據台灣省政府函轉奉行政院函核定補償勞工保險給付損失全額之
    補償金之規定，領取「保險給付損失全額補償金」，兩造約定，被告將來再參加
    各該相同勞工保險領取老年給付時，願將原領之補償金，如數繳回，惟被告辦理
    自願退休時，向原告請領勞工保險年資損失補償金一百十四萬五千六百六十一元
    ，並由被告書立切結書，茲勞工保險局於八十九年十月三十日函告知原告，被告
    業於八十九年十月十九日向勞工保險局請領勞保老年給付一百五十六萬五千九百
    六十七元，嗣經原告以信函及郵局證信函通知被告依約繳回，被告均置之不理，
    爰依契約之法律關係請求被告如訴之聲明所示之內容等語。被告則以原告之請求
    已罹於五年之短期時效，被告自得拒絕返還；又被告為九二一地震之受災戶，故
    請求分五年清償債務等語置辯。
二、經查，原告主張之事實，業據其提出臺灣汽車客運股份有限公司資遣員工申領勞
    工保險給付補償金切結書、勞工保險局八十九年十月三十日八九保給字第六○七
    六四九三號函及存證信函（含回執）、購買票品證明單各一紙為證，被告對於原
    告主張之事實，復不爭執，自堪信原告上開之主張為真正。
三、按請求權，除因法律所定期間較短者外，因十五年間不行使而消滅，民法第一百
    二十五條定有明文，另按利息、紅利、租金、贍養費、退職金及其他一年或不及
    一年之定期給付債權，其各期給付請求權因五年間不行使而消滅，民法第一百二
    十六條亦定有明文。被告抗辯本件原告請求者為利息及退職金之請求權，已罹於
    五年之時效期間，故原告不得請求云云，經查，本件原告之請求內容乃請求被告
    返還辦理自行退休之勞工保險年資損失補償金一百十四萬五千六百六十一元，其
    性質自與退職金不同，更何況，被告依約定應返還原領之補償金之時間，乃為其
    再參加各該相同勞工保險老年給付時為準，而被告既係於八十九年十月十九日向
    勞工保險局請領勞保老年給付一百五十六萬五千九百六十七元，已如前述，是原
    告應於該日起始得向被告為上開請求，而按民法第一百二十八條前段之規定，消
    滅時效，自請求權可行使時起算，則原告於八十九年十月二十日既以對被告發存
    證信函請求上開內容，並於八十九年十二月六日聲請本院發支付命令，經被告於
    八十九年十二月二十六日異議後，該支付命令即失其效力，自應以該支付命令之
    聲請視為起訴，是原告之請求自無超過五年之時效期間之情形可言，被告抗辯原
    告之請求權已罹於時效，自屬無據，應非可採。
四、次按判決所命之給付，其性質非長期間不能履行或經原告同意者，法院得於判決
    內定相當之履行期間，民事訴訟法第三百九十六條固有明文，被告抗辯：其為九
    二一大地震受災戶，房屋全倒，經政府輔助始另購國宅取得棲息之地，惟購置國
    宅之貸款尚在清償中，被告實無資力一次清償原告起訴之金額，爰請求依民事訴
    訟法第三百九十六條之規定，請准以分五年期清償等語，惟查，本件判決所命之
    給付內容為金錢之給付，並無性質上非長期間不能履行之情形，況原告亦不同意
    被告分期清償之請求，本院自不得於判決內定相當之履行期間，再按法院得斟酌
    債務人之境況，許其於無甚害於債權人利益之相當期限內分期給付或緩期清償，
    民法第三百十八條雖亦有明文，惟依該規定，法院固得依職權斟酌具體情況決定
    之，惟仍須以無害於債權人之利益為前提。本件被告抗辯其為九二一大地震受災
    戶，房屋全倒，經政府輔助始另購國宅取得棲息之地，惟購置國宅之貸款尚在清
    償中，被告實無資力一次清償原告起訴之金額等語，並提出台中縣大里市公所九
    二一地震房屋毀損受災戶證明書一紙為證，原告對此亦不為爭執，固堪信屬實，
    原告則主張其目前營運狀況皆為虧損，故不同意被告分期清償等語，被告對於原
    告目前營運狀況皆為虧損，亦不為爭執，堪信原告此部分之主張亦屬實在，被告
    之境況，固屬不佳，惟本院審酌被告先前已向原告領得勞工保險年資損失補償金
    一百十四萬五千六百六十一元，其後又向勞工保險局請領勞保老年給付一百五十
    六萬五千九百六十七元，已獲有不斐之資，且原告亦自承目前係以開計程車營生
    ，每月收入約二萬元左右等上開財產狀況，故認其請求分五年清償，尚非有據，
    再依被告之請求，無異對於營運上已陷入窘況之原告雪上加霜，因認被告此部分
    之請求有害於原告之利益，是被告此部分之抗辯，亦非可採。
五、從而，原告依兩造約定之切結書請求被告返還一百十四萬五千六百六十一元及自
    郵局存證信函送達被告翌日（即八十九年十一月二十一日）起至清償日止，按年
    息百分之五計算之利息，為有理由，應予准許。
六、本件原告並未陳明願供擔保，請准宣告假執行，被告陳明願供擔保，請准宣告免
    為假執行，容有誤會，併予敘明。
七、據上論結，本件原告之訴為有理由，依民事訴訟法第七十八條，判決如主文。
中      華      民      國      九十      年      五    月    三十      日
                                        臺灣臺中地方法院民事第三庭
~B法      官  許石慶
右為正本係照原本作成
附記一如不服本判決，應於判決送達後二十日內，向本院提出上訴狀。
附記二不得上訴。
附記三如對本判決上訴，須於判決送達後二十日內，向本院提出上訴狀，同時表明上訴理
由；如已於本判決宣示後送達前提起上訴者，應於判決送達後十日內補具上訴理由（上訴
僅得以判決適用法規顯有錯誤為理由，並按他造當事人之人數附繕本）。
中      華      民      國    九十      年      五      月     三十     日
~B法院書記官    魏愛玲


司法院資訊處製作；財團法人民間司法改革基金會備份。
